【裁判字號】    98,勞安上訴,1
【裁判日期】    980624
【裁判案由】    過失致死等
【裁判全文】
臺灣高等法院刑事判決               98年度勞安上訴字第1號
上  訴  人  臺灣宜蘭地方法院檢察署檢察官
被      告  甲○○
選任辯護人  賴文萍律師
            宋耀明律師
上列上訴人因被告過失致死等案件，不服臺灣宜蘭地方法院97年
度訴字第382號，中華民國97年12月26日第一審判決（起訴案號
：臺灣宜蘭地方法院檢察署96年度偵字第1816號），提起上訴，
本院判決如下：
    主  文
上訴駁回。
    理  由
一、公訴意旨略以：被告甲○○係臺泥蘇澳廠之廠長，為從事業
    務之人，甲○○身為廠長，就臺泥蘇澳廠內粘土衝碎系統之
    操作運轉交由福祥企業社承攬後，對於臺泥蘇澳廠與福祥企
    業社所屬勞工共同作業時，於勞工從事機械設備維修有被捲
    、被夾之虞，本應注意與福祥企業社應進行協議，並指定人
    員巡視工作場所，指揮、協調、連繫及調整工作，且其與領
    班王奕欽對於廠內之機械進行檢查、修理或調整而有導致危
    害勞工之虞時，應注意停止機械運轉，並應採上鎖或設置標
    示等措施，以防止他人操作機械之起動裝置，且根據臺泥蘇
    澳廠安全作業標準規定，於進行機械維修前，王奕欽應注意
    先行切斷現場電源及主電源，確認已無電源動力，並在主電
    源及現場電源掛警告標示，然臺泥蘇澳廠採石課採二股於民
    國94年10月13日下午預定進行粘土衝碎系統二號帶運機傳動
    鍊條調整及東側衝碎機下料斗內側襯板維修時，甲○○竟疏
    於注意，未督導所屬員工與福祥企業社員工就共同作業一事
    於事前進行適當之協議，並指派人員巡視工作場所，進行指
    揮、協調、連繫與調整工作，復未督導所屬員工於從事維修
    作業前，應先行切斷現場電源及主電源，並吊掛警告標示，
    且王奕欽於進行東側衝碎機下料斗內側襯板維修前，亦未適
    當切斷相關設備電源，並在粘土衝碎系統總機控制盤之相關
    控制開關上，吊掛載有「危險」、「此處檢修中」、「不許
    動」等字樣之警告標示，造成臺泥蘇澳廠採石課採二股機械
    修護員王棟利於同日下午1時25分許，進入東側衝碎機下料
    斗以進行內側襯板維修作業時，因福祥企業社電源控制室操
    作員丙○○不知當時有與臺泥蘇澳廠採石課採二股人員進行
    共同作業，且於粘土衝碎系統總機控制盤之相關控制開關上
    亦未見掛有警告標示，而不知王棟利斯時已進入東側衝碎機
    下料斗，丙○○遂在粘土衝碎系統總機控制盤啟動三號帶運
    機，致機器運轉後，王棟利被夾於東側衝碎機下料斗下方附
    近之三號帶運機輸送帶與護罩間，造成頭部外傷併顱內出血
    及胸腔內出血，經送醫急救後，仍於同日下午2時9分許不治
    死亡。因認被告甲○○涉犯刑法第276條第2項之業務過失致
    死罪嫌及勞工安全衛生法第31條第1項違反同法第5條第1項
    規定，致生同法第28條第2項第1款之死亡職業災害罪嫌等語
    。
二、公訴人認被告甲○○未盡與協力廠商福祥企業社之共同作業
    協調義務或督導協調義務，亦未指派人員於工作場所巡視、
    指揮、協調、聯繫及調整工作，且與領班即被告王奕欽共同
    未盡檢修機械時應注意停止機械運轉及採取上鎖或設置標示
    等安全措施之義務，及未盡督導王奕欽做好上開安全措施之
    督導義務，而涉犯上開業務過失致死及勞工安全衛生法罪嫌
    ，其中關於被告甲○○未盡義務而有過失部分，無非係以卷
    附行政院勞工委員會北區勞動檢查所報告書之說明，及認被
    告甲○○所提各種規範或作業守則均屬蘇澳廠之內部規定，
    無法從中看出蘇澳廠已就「與協力廠商共同作業之協議、指
    揮、協調、聯繫與調整」等事作出督導或指示，亦無法得知
    被告甲○○在本件具體維修前，確曾督導或指示所屬員工應
    遵守作業守則，應先切斷電源及掛牌警示。另所提出教育訓
    練或會議紀錄內容，亦無法証明被告甲○○平時或本件機器
    具體維修前已盡上開共同作業之督導責任等語。經查：
(一)訊據被告甲○○堅決否認有何業務過失及違反勞工安全衛生
    法第5條第1項犯行，辯稱：臺泥蘇澳廠經營方式採分層管理
    ，被告甲○○身為廠長，不需事必躬親，其主要業務在制定
    廠內業務方針及管理規範，並指示及指導廠內各部門主管落
    實執行相關政策及業務之執行，故第1線之執行是否落實，
    應由各部門主管負直接監督責任。關於機械、器具、設備之
    使用、維修及各部門之作業流程，該廠均訂有「安全衛生工
    作守則」，就本件發生問題之帶運機操作作業，亦訂有「安
    全作業標準」，該廠亦針對廠內人員及協力廠商落實各種勞
    工衛生安全作業之各式會議與教育訓練，與承攬之協力廠商
    間，為加強聯繫，訂有「台泥蘇澳廠承攬商安全衛生管理協
    議組織章程」，定期及視需要隨時舉行與承攬人間之勞工安
    全衛生協調會議，本件承攬人福祥企業社亦有與會。採石課
    採運二股股長乙○○亦有於94年1月1日以書面告知福祥企業
    社負責人張世華關於本件衝碎系統操作運轉工作之工作場所
    環境危害因素及要求注意相關安全事項，被告應無任何疏失
    等語。
(二)按勞工安全衛生法第31條刑責之成立，係以雇主違反同法第
    5條第1項，就該條項第1至第11款之事項，未有符合標準之
    必要安全衛生設備，致發生同法第28條第2項第1款之死亡職
    業災害者而言。被告甲○○乃台泥蘇澳廠之廠長，為事業經
    營負責人，固屬勞工安全衛生法第2條第2項所指之雇主，而
    本件職災係發生於機械設備之維修，公訴人之起訴書、補充
    理由書或法庭上之主張及行政院勞工委員會北區勞動檢查所
    之職業災害檢查報告書中，均未指明被告甲○○及其所屬之
    台泥公司就勞工安全衛生法第5條第1項各款事項，有如何欠
    缺符合標準之必要安全衛生設備，或有如何違反同法第8條
    第1項規定，對於經中央主管機關指定具有危險性之機械或
    設備，未經依法檢查合格逕為使用等之事實及證據；而行政
    院勞工委員會北區勞動檢查所之職業災害檢查報告書，係分
    析本件死亡職災發生之直接原因為罹災勞工進入設備維修時
    ，遭人啟動輸送帶，致被夾死。間接原因為對機械之掃除、
    修理等有導致危害勞工之虞者，未採上鎖或設置標示等「措
    施」，以防他人啟動機械。基本原因則為：實施維修未依規
    定安全程序作業，共同作業未採連繫或調整及其他具體防止
    職災發生之「必要措施」，及勞工危害意識不足與安全衛生
    管理制度不良等 (詳相驗卷第86、87頁報告)，核其內容均
    係認被告甲○○及其所屬之台泥公司具體防止職災之必要措
    施不足或制度不良等，要與欠缺「必要安全衛生設備」之內
    涵，應有不同，故起訴書泛指被告甲○○違反勞工安全衛生
    法第31條第1項之規定云云，所指事證尚不能讓法院形成超
    越合理可疑程度之有罪心證，此部分應認公訴人所指犯罪尚
    屬不能證明，應依法為無罪之諭知。
(三)關於被告甲○○就共同作業有無善盡協調、聯繫等義務，有
    無善盡督導協調、聯繫等，及督導員工在從事維修前應確實
    斷電及吊掛警示牌等督導義務，致造成本件因蘇澳廠維修工
    作人員與協力廠商福祥企業社員工間之協調、聯繫不足，而
    發生死亡職災之結果部分，公訴人已於97年9月19日所具之
    補充理由書中陳明「故本案係以被告甲○○未盡督導之責，
    遂認其有過失，而非要求被告甲○○本人就蘇澳廠內諸事均
    須事必躬親」等語 (詳原審卷第117頁補充理由書中段)，故
    本件應審究之問題核心，乃身為廠長之被告甲○○，就上開
    與協力廠商共同作業聯繫事項及內部維修作業安全注意事項
    ，是否已善盡其督導義務？
  1.依被告甲○○提出93年8月16日制訂之「台泥蘇澳廠承攬商
    安全衛生管理協議組織章程」第1條已明載「本承攬作業安
    全衛生協議組織為協調、溝通、解決各承包商間相關安全衛
    生事項，依法令而設立者」；同章程第2條明定該協議組織
    成員為 (台泥蘇澳廠)工作場所負責人即各部門主管、勞工
    安全管理師、本承攬作業各承包商；同章程第6條明定該承
    攬作業協議組織討論事項包括「共同作業時，有關防止危害
    事項」，其餘有關協議組織會議之種類、召開方式、會議作
    為、決議方式等均有詳確規定，此有卷附該組織章程全文可
    佐 (詳原審卷第81.82頁被證10號)，此外，台泥蘇澳廠確依
    該章程分別於93年10月15日、93年12月21日、94年3月16 日
    、94年8月15日、94年9月26日召開「承攬商安全衛生協議組
    織會議」，分別討論「本廠承攬商協議組織事項」、「工作
    協調事項及安全衛生告知事項」、「本廠承攬商協議組織及
    告知事項」、「承攬商安全衛生危害告知」、「工作協調事
    項及安全衛生告知事項」等主題，其中94年8月15日及94 年
    9月26日就「承攬商安全衛生危害告知」及「工作協調事項
    及安全衛生告知事項」二主題所召開之會議，福祥企業社代
    表人張世華均有參加，有各該次會議廠商出席及協議事項記
    錄影本5份在卷可佐 (詳原審卷第84頁至92頁被證11號)，此
    外台泥蘇澳廠就承攬商安全衛生教育訓練工作，亦分別於92
    年3月26日、93年8月13日、93年9月24日、94年2月25日、94
    年6月27日分別舉辦，有卷附教育訓練課程表及廠商簽到單
    影本共7紙可稽 (詳原審卷附第68─74頁)，足見在本案發生
    (94年10月13日)前，台泥蘇澳廠已確就共同作業之勞工安全
    衛生事項與協力廠商成立協議組織並定期與協力廠商召開相
    關安全及協調會議，同時進行相關教育訓練無訛，被告所負
    責之台泥蘇澳廠，確有落實與協力廠商共同作業相關協調與
    告知作為，此部分之事實應堪認定，公訴人認被告甲○○未
    就共同作業善盡聯繫、協調之督導義務云云，應非可採。
  2.被告甲○○有無善盡督導員工在從事維修前應確實斷電及吊
    掛警示牌之督導義務？查臺泥蘇澳廠採石課於93年9月22 日
    修訂之帶運機操作作業安全作業標準，已明定進行帶運機故
    障之維修時，應依帶運機停機工作程序方法停機，於修妥後
    方依帶運機開機工作方法程序開機。該安全作業標準分別明
    定帶運機停機、開機及故障維修之工作方法、不安全因素、
    安全措施及事故處理等四大項之操作細節、標準步驟等，已
    詳示機械修理時應遵循之安全步驟 (詳相驗卷第74頁安全作
    業標準)，另台泥蘇澳廠勞工安全衛生委員會於85年5月間制
    定之「安全衛生工作守則」工作場所安全衛生注意事項第18
    點、轉動機械維護作業第1點中，均明定從事機械之調整、
    檢修時，均應事先停車 (機)，進入轉動機械工作時，應由
    監工、施工人員、操作人員與電務會同切掉電源開關，並於
    控制盤加掛標籤始可進入施工設備 (詳原審卷第42─46 頁
    被證3號)。足見被告甲○○己盡員工在從事維修前應確實斷
    電及吊掛警示牌之規則制定義務。另被告甲○○於本件職災
    發生前之94年3月24日、6月23日、9月28日已分別召開勞工
    安全衛生委員會議及現場工安幹事座談會議，討論勞工安全
    衛生工作報告與檢討，由被告甲○○擔任主席，此亦有會議
    記錄3份在卷可考 (詳原審卷第75─80頁)，足見被告確有落
    實其督導員工遵守相關安全衛生工作守則或安全作業標準規
    範之責任。
四. 綜上所述，本案並無證據證明被告甲○○就與協力廠商共同
    作業部分未善盡督導協調、聯繫等義務，亦不能證明其未盡
    督導員工在從事維修前應確實斷電及吊掛警示牌之督導義務
    ，本件屬尚不能證明被告甲○○有何過失行為，公訴人認被
    告有業務過失致死罪嫌部分，自屬不能證明。此外，尚查無
    其他積極事證足資證明被告甲○○犯罪，原審依法諭知被告
    甲○○無罪，自無不合。檢察官上訴意旨，仍執前詞，指摘
    原判決不當。惟查原審綜合卷內資料，以不能證明被告有公
    訴人所指之犯行，並於原判決理由欄內詳述不能證明被告犯
    罪之理由，均如前述，檢察官所提上訴理由，尚無法使本院
    對被告犯行形成確信不疑之心證，其指摘原判決不當，即難
    認為有理由，其上訴應予駁回。
據上論斷，應依刑事訴訟法第368條，判決如主文。
本案經檢察官劉文水到庭執行職務。
中    華    民    國    98    年    6    月     24    日
                  刑事第一庭審判長法  官  葉騰瑞
                                  法  官  王炳梁
                                  法  官  莊明彰
以上正本證明與原本無異。
檢察官如不服本判決，應於收受送達後10日內向本院提出上訴書
狀，其未敘述上訴之理由者並得於提起上訴後10日內向本院補提
理由書（均須按他造當事人之人數附繕本）「切勿逕送上級法院
」。
                                  書記官  吳金來
中    華    民    國    98    年    6    月     24    日


司法院資訊處製作；財團法人民間司法改革基金會備份。
